臺灣士林地方法院民事判決
110年度訴字第21號
原      告  謝啟裕  
訴訟代理人  謝易達律師

被      告  吳榮倉  
            蘇佩珠（即吳榮霖之繼承人）

            吳玫樺（即吳榮霖之繼承人）

            吳玫香（即吳榮霖之繼承人）

            吳健豪（即吳榮霖之繼承人）

            吳貞儀（即吳榮霖之繼承人）

            吳國正（即吳榮霖之繼承人）


共      同
訴訟代理人  陳傑鴻律師
複  代理人  張浩銘律師 
上列當事人間請求塗銷抵押權登記事件，本院於民國110年10月6
日言詞辯論終結，判決如下：
    主  文
被告吳榮倉應將原告所有坐落於新北市○○區○○段○○○○○○○地號土
地，經新北市淡水地政事務所於民國八十七年以淡資登字第０四
八六六０號收件、登記日期民國八十七年九月八日，所設定之擔
保債權總金額為新臺幣參仟萬元、債權額比例二分之一、權利人
為吳榮倉、債務人為李深淵之抵押權登記，予以塗銷。
被告蘇佩珠、吳玫樺、吳玫香、吳貞儀、吳健豪、吳國正應將原
告所有坐落於新北市○○區○○段○○○○○○○地號土地，經新北市淡水
地政事務所於民國八十七年以淡資登字第０四八六六０號收件、登
記日期民國八十七年九月八日，所設定之擔保債權總金額為新臺
幣參仟萬元、債權額比例二分之一、權利人為吳榮霖、債務人為
李深淵之抵押權辦理繼承登記，並於辦妥繼承登記後，將該抵押
權登記予以塗銷。
訴訟費用由被告吳榮倉負擔二分之一，餘由被告蘇佩珠、吳玫樺
、吳玫香、吳貞儀、吳健豪、吳國正連帶負擔。
    事  實  及  理  由
壹、程序事項
　　按訴狀送達後，原告不得將原訴變更或追加他訴，但請求之
    基礎事實同一者，不在此限，民事訴訟法訟法第255條第1項
    第2款定有明文。經查，本件原告起訴時請求被告吳榮倉、
    吳榮霖塗銷抵押權登記（見本院卷第12頁），然因被告吳榮
    霖業於民國107年3月15日過世（見本院卷第89頁），遂於10
    0年3月6日具狀變更吳榮霖之繼承人蘇佩珠、吳玫樺、吳玫
    香、吳貞儀、吳健豪、吳國正、吳榮倉為被告，並請求其等
    就抵押權辦理繼承登記，再予以塗銷（見本院卷第77-79頁
    ）。核其所為，請求之基礎事實同一，合於上開規定，應予
    准許。
貳、實體事項
一、原告起訴主張：
  ㈠緣原告於106年11月3日向黃吳淑楨購買新北市○○區○○段000○0
    00地號土地（下稱系爭土地），系爭土地前於87年9月8日以
    淡資登字第048660號設定登記最高限額抵押權（下稱系爭抵
    押權），擔保債權總金額新臺幣（下同）3,000萬元，抵押
    權人為被告吳榮倉、吳榮霖，債務人為訴外人李深淵，設定
    義務人為訴外人黃吳淑楨，存續期間為不定期，依抵押權設
    定契約書記載，所擔保之債權為買賣價款。又原抵押權人吳
    榮霖於107年3月15日過世，其繼承人為被告蘇佩珠、吳玫樺
    、吳玫香、吳貞儀、吳健豪、吳國正，其等至今未就系爭抵
    押權辦理繼承登記。
  ㈡被告吳榮倉、吳榮霖雖曾於101年月23日於本院對李深淵及黃
    吳淑楨提出聲請拍賣抵押物（101年度司拍字第70號），然
    經本院於101年7月23日以101年抗字第102號裁定廢棄原裁定
    ，其理由係「本件相對人提出之債權相關文件，經形式審查
    ，未能證明系爭抵押權所擔保之債權（相對人對於抗告人李
    深淵之買賣價款債權）存在」。爾後被告吳榮倉及吳榮霖即
    未再就系爭土地行使系爭抵押權，顯然被告吳榮倉及吳榮霖
    無法證明與李深淵有買賣債權關係，況李深淵於108年1月9
    日去世，不可能與被告吳榮倉及吳榮霖間再發生買賣關係或
    其他債權債務關係；設定義務人黃吳淑楨僅係提供系爭土地
    為擔保義務人，本即與被告吳榮倉及吳榮霖無賣賣關係或其
    他債權債務關係存在，爾後亦不可能與被告吳榮倉及吳榮霖
    成立買賣關係或其他債權債務關係。又原告與被告吳榮倉及
    吳榮霖間並無土地買賣或其他買賣關係，亦不可能存在系爭
    抵押權所擔保之買賣價款，原告業以存證信函、本件起訴狀
    為終止抵押權契約之意思表示。本件兩造間並無既存之債權
    ，且原擔保之存續期間確定原告及抵押權債務人與吳榮霖及
    被告等人不可能再發生債權，自得依法請求被告吳榮倉及吳
    榮霖之全體繼承人塗銷系爭抵押權設定登記。
  ㈢被告雖主張系爭抵押權係借款債權，而非買賣價款云云，惟
    查土地法第43條明定：「依本法所為之登記，有絕對效力」
    。再參酌抵押權設定契約書所載，系爭抵押權係擔保買賣價
    款，故被告主張系爭抵押權所擔保之債權為借款債權，依民
    事訴訟法第277條，被告應負舉證責任。另被告主張系爭抵
    押權乃擔保李深淵向被告所借之款項，原告否認之，退步言
    之，縱被告主張屬實，依本院101年度司拍字第70號被告吳
    榮倉及吳榮霖聲請拍賣抵押物所附二紙支票，所載清償期分
    別為88年2月3日及88年4月11日，其清償期至遲於88年4月11
    日亦已屆至，依民法第125條之規定，該借款之請求權於103
    年4月11日已罹於時效，此期間均未見被告吳榮倉及吳榮霖
    請求返還借款，故該借款債權之請求權確已罹於時效。再者
    ，被告吳榮倉及吳榮霖雖於101年2月間聲請拍賣抵押物，惟
    該聲請程序因法院認定系爭土地擔保之債權為買賣價款而駁
    回其二人之聲請確定，故該聲請拍賣系爭土地並無中斷時效
    之效力。上開借款債權請求權既於103年4月11日罹於時效，
    則被告吳榮倉、吳榮霖及其繼承人等應於108年4月11日前實
    行系爭抵押權，惟均未見其等人實行系爭抵押權，則依民法
    第880條之規定，系爭抵押權消滅，原告自得請求被告等塗
    銷。
  ㈣爰依民法第767條第1項提起訴訟，並聲明：⒈被告蘇佩珠、吳
    玫樺、吳玫香、吳貞儀、吳健豪、吳國正應就其等被繼承人
    吳榮霖系爭抵押權辦理繼承登記；⒉被告蘇佩珠、吳玫樺、
    吳玫香、吳貞儀、吳健豪、吳國正、吳榮倉應將系爭抵押權
    登記予以塗銷。⒊訴訟費用由被告負擔。　
二、被告則辯稱：
  ㈠本件係李深淵於87年9月7日偕同黃吳淑楨，以黃吳淑楨所有
    之系爭土地設定系爭抵押權予被告吳榮倉、吳榮霖，擔保李
    深淵對被告吳榮倉、吳榮霖之借款。嗣李深淵於88年2月3日
    向被告吳榮倉及吳榮霖借款1,400萬元，並於其子即訴外人
    李鴻文所簽發之支票1紙上背書後，交付被告；於88年4月11
    日再向被告吳榮倉及吳榮霖借款1,580萬元，並簽發支票1紙
    交付被告作為借款之證明，以上借款合計2,980萬元。
  ㈡原告主張李深淵與被告吳榮倉、吳榮霖間無買賣關係、其與
    被告吳榮倉、吳榮霖間亦無買賣關係云云，惟查，雖系爭抵
    押權設定契約書係記載為擔保「買賣價款」，乃當時李深淵
    向被告吳榮倉、吳榮霖借款時，被告基於多年好友及事業上
    夥伴等關係，故而未向李深淵收取利息，又李深淵為避免稅
    務問題，因此請當時承辦系爭抵押權登記之地政士，登記為
    「買賣價款」，實際上該「買賣價款」之記載，係隱藏「借
    款」之法律關係。是依民法第87條第2項、881條之1第1、2
    項規定，被告吳榮倉、吳榮霖與黃吳淑楨間就系爭抵押權所
    擔保之債權，仍應適用隱藏之借貸法律關係即李深淵向被告
    吳榮倉、吳榮霖所借之款項，擔保被告吳榮倉、吳榮霖對李
    深淵於3,000萬元範圍內之借款債權，並非擔保買賣價款。
  ㈢再本件係黃吳淑楨提供其所有之系爭土地，於87年9月8日登
    記系爭抵押權，用以擔保李深淵向被告吳榮倉、吳榮霖所借
    貸之款項，嗣原告於106年11月17日向黃吳淑楨購買上開土
    地，依民法第867條、最高法院74年台抗字第431號判例意旨
    ，系爭抵押權之抵押權人即本件被告吳榮倉、吳榮霖未因系
    爭土地移轉登記至原告名下而受影響，甚且被告可基於抵押
    權追及其物之效力，實行抵押權，亦即本件被告得以原告為
    相對人聲請拍賣系爭土地，系爭抵押權之效力及於原告。故
    本件原告起訴主張系爭抵押權所擔保之債權不存在云云，並
    無理由。
  ㈣並聲明：⒈原告之訴駁回；⒉訴訟費用由原告負擔。
三、得心證之理由：
　㈠經查，原告於106年11月17日因買賣取得系爭土地所有權，系
    爭土地於87年9月8日設定登記系爭抵押權，擔保債權總金額
    3,000萬元、存續期間為不定期限，抵押權人為被告吳榮倉
    、吳榮霖，債務人為李深淵；吳榮霖於107年3月15日過世，
    其繼承人為被告蘇佩珠、吳玫樺、吳玫香、吳貞儀、吳健豪
    、吳國正，其等未就系爭抵押權辦理繼承登記等情，有系爭
    土地登記謄本、地籍異動索引、吳榮霖繼承系統表、吳榮霖
    及其繼承人戶籍謄本在卷可按（見本院卷第177-184、87-10
    1頁），並為兩造所不爭執，堪認屬實。
　㈡按「最高限額抵押權所擔保之原債權，未約定確定之期日者
    ，抵押人或抵押權人得隨時請求確定其所擔保之原債權。前
    項情形，除抵押人與抵押權人另有約定外，自請求之日起，
    經十五日為其確定期日。」、「最高限額抵押權所擔保之原
    債權確定後，除本節另有規定外，其擔保效力不及於繼續發
    生之債權或取得之票據上之權利。」，民法第881條之5、第
    881條之14定有明文，上開規定於96年9月28日民法物權編修
    正施行前設定之最高限額抵押權，亦適用之，民法物權編施
    行法第17條定有明文（系爭抵押權係於87年9月8日設定登記
    ）。又按最高限額抵押權原擔保之存續期間內所可發生之債
    權，已確定不存在，依抵押權之從屬性，應許抵押人請求塗
    銷抵押權設定登記（最高法院83年台上字第1055號判決意旨
    參照）。再按「所有人…對於妨害其所有權者，得請求除去
    之。…」，民法第767條第1項中段定有明文。經查：
　⒈系爭抵押權未約定確定期日，原告於起訴時主張系爭抵押權
    並無擔保債權存在（見本院卷第14-16、81-83頁），亦即確
    認系爭抵押權無擔保債權，並請求塗銷系爭抵押權，依前揭
    規定，自起訴狀繕本送達經過15日，即110年4月11日為確定
    日（係以最後收受起訴狀之日期為據，見本院卷第121頁）
    。又最高限額抵押權之債權確定後，其效力不及於日後發生
    之債權，是系爭抵押權效力僅及於110年4月11日前存在之債
    權。
　⒉被告雖主張：系爭抵押權係為擔保李深淵對被告吳榮倉、吳
    榮霖之借款；李深淵於88年2月3日向被告吳榮倉及吳榮霖借
    款1,400萬元，並於其子即訴外人李鴻文所簽發之支票1紙上
    背書後，交付被告；另於88年4月11日再向被告吳榮倉及吳
    榮霖借款1,580萬元，並簽發支票1紙交付被告作為借款之證
    明，以上借款合計2,980萬元等語。然查，①依系爭抵押權設
    定契約書，其中「聲請登記以外之約定事項」欄，記載本件
    抵押權設定係擔保買賣價款等語（見本院卷第30-31頁），
    可見依系爭抵押權權利人、義務人之約定，系爭抵押權擔保
    債權應為「買賣價款」，則被告所指李深淵對被告吳榮倉、
    吳榮霖之「借款」2,980萬元，即難認為系爭抵押權所擔保
    之債權，被告此部分主張，已難認可採。②被告雖辯稱：系
    爭抵押權設定契約書記載為擔保「買賣價款」，此係因被告
    吳榮倉、吳榮霖基於與李深淵之情誼，考量借款之利息、稅
    務問題，實係隱藏「借款」之法律關係，系爭抵押權所擔保
    之債權，仍應適用隱藏之借貸法律關係，並非擔保買賣價款
    等語。然查，被告並未提出相關事證以實其說，所述無從採
    憑。③況按「當事人主張有利於己之事實者，就其事實有舉
    證之責任。但法律別有規定，或依其情形顯失公平者，不在
    此限。」，民事訴訟法第277條定有明文。又按「稱消費借
    貸者，謂當事人一方移轉金錢或其他代替物之所有權於他方
    ，而約定他方以種類、品質、數量相同之物返還之契約。」
    ，民法第474條第1項定有明文。是當事人主張有金錢借貸關
    係存在，須就其發生所須具備之特別要件即金錢之交付與借
    貸意思表示相互一致負舉證責任（最高法院92年度台上字第
    557號判決意旨參照）。原告既否認李深淵與被告吳榮倉、
    吳榮霖間有消費借貸關係（見本院卷第168、269頁），自應
    由被告就該款項業已交付之事實及李深淵與被告吳榮倉、吳
    榮霖間消費借貸之意思表示合致負舉證之責任。經查，被告
    就此雖提出支票號碼XM0000000號支票（票面金額1,400萬元
    ，李深淵為背書人）、支票號碼XM0000000號支票（票面金
    額1,580萬元，李深淵為發票人）為證（見本院卷第165-167
    頁），其中李深淵於支票號碼XM0000000號支票背書，並為
    支票號碼XM0000000號支票之發票人，然於簽發票據、於票
    據上背書之原因甚多，據此，並無從認李深淵向被告吳榮倉
    、吳榮霖借款，亦無從認被告吳榮倉、吳榮霖確有交付各該
    款項。此外，被告又未提出其他事證證明李深淵與被告吳榮
    倉、吳榮霖有消費借貸之合意，及被告吳榮倉、吳榮霖確有
    該款項之交付，自無從認李深淵與被告吳榮倉、吳榮霖有消
    費借貸關係存在，是被告主張系爭抵押權擔保李深淵對被告
    吳榮倉、吳榮霖之借款2,980萬元，亦無從採憑。
　㈢最高限額抵押權之債權確定後，其效力不及於日後發生之債
    權，是系爭抵押權效力僅及於110年4月11日前存在之債權，
    業如前述。被告雖主張李深淵與被告吳榮倉、吳榮霖有借款
    存在，然「借款」並非系爭抵押權設定契約書所約定擔保之
    債權，況被告亦未能舉證證明該消費借貸關係存在，亦如前
    述。則系爭抵押權於確定時並無擔保債權存在，依抵押權之
    從屬性，應認系爭抵押權已消滅。而系爭抵押權之存在，對
    於原告就系爭土地所有權之完整性及價值，顯然有所妨害，
    則原告依民法第767條第1項規定，請求被告塗銷系爭抵押權
    登記，即屬有據，應予准許。
　㈣又按「繼承人自繼承開始時，除本法另有規定外，承受被繼
    承人財產上之一切權利、義務。但權利、義務專屬於被繼承
    人本身者，不在此限。 」，民法第1148條第1項定有明文。
　　本件原告所有系爭土地，為吳榮霖設定系爭抵押權，吳榮霖
    於107年3月15日過世，自應由本件被告蘇佩珠、吳玫樺、吳
    玫香、吳貞儀、吳健豪、吳國正繼承，是原告請求其等於辦
    理繼承登記後，將系爭抵押權予以塗銷，自屬有據，應予准
    許。
四、從而，原告依民法第767條第1項規定及繼承之法律關係，請
    求被告蘇佩珠、吳玫樺、吳玫香、吳貞儀、吳健豪、吳國正
　　就吳榮霖系爭抵押權辦理繼承登記；被告等應塗銷系爭抵押
    權登記，為有理由，應予准許。
五、本件事證已臻明確，兩造其餘攻擊防禦方法及證據，核與判
    決之結果不生影響，爰不一一論列，併此敘明。
六、據上論結，原告之訴為有理由，依民事訴訟法第85條第1 項
    、第2項，判決如主文。 
中　　華　　民　　國　　110 　年　　10　　月　　28　　日
                  民事第一庭  法  官    林宜靜
以上正本係照原本作成。
如對本判決上訴，應於判決送達後20日內向本院提出上訴狀，若
委任律師提起上訴者，應一併繳納上訴審裁判費，否則本院得不
命補正逕行駁回上訴。
中　　華　　民　　國　　110 　年　　10　　月　　28　　日
                              書記官    廖引鳳